臺灣高等法院民事裁定
109年度破抗字第46號
                                     109年度破抗字第47號
抗  告  人  莊秀琴  
            林裕迪  
上列抗告人間因與相對人李岳霖律師、賴麗真會計師（即破產人
復興航空運輸股份有限公司之破產管理人）間聲明異議事件，對
於中華民國109年5月26日臺灣士林地方法院107年度執破字第8號
裁定提起抗告，本院裁定如下：            
    主  文
一、原裁定剔除抗告人莊秀琴申報之破產債權新臺幣陸拾柒萬陸
    仟壹佰零陸元，及剔除抗告人林裕迪申報之破產債權新臺幣
    陸萬伍仟肆佰零貳元部分廢棄。
二、上開廢棄部分，相對人在原法院之異議駁回。
三、其餘抗告駁回。
四、抗告費用由相對人負擔。
    理  由
一、抗告意旨略以：破產人復興航空運輸股份有限公司（下稱破
    產人）經原法院於民國107年6月29日以106年度破字第21、2
    8號裁定（下稱系爭破產裁定）宣告破產，並選任相對人李
    岳霖律師、賴麗真會計師為破產管理人（原破產管理人林敏
    浩律師嗣經裁定解任）。抗告人莊秀琴、林裕迪（下逕稱其
    名）均為破產人之員工，分別於申報債權期間內之107年9月
    25日申報退休金或資遣費債權分別為200萬9769元（即本金1
    87萬5168元、法定遲延利息13萬4601元）、82萬8323元（即
    本金77萬2847元、法定遲延利息5萬5476元，與莊秀琴之債
    權合稱系爭債權），經相對人列入破產債權表，且臺灣高雄
    地方法院（下稱高雄地院）106年度勞訴字第70號判決（下
    稱本案一審判決）亦判命破產人各給付莊秀琴、林裕迪系爭
    債權中之62萬0825元、6萬1022元，及均自106年1月21日起
    至清償日止，按年息5％計算之利息。嗣相對人雖以系爭債權
    尚有爭執，未經判決確定等語提出異議，請求剔除系爭債權
    。惟抗告人已依破產人之員工優惠退休辦法（下稱優退辦法
    ）所定期限提出申請並完成手續，且符合申請條件，而縱伊
    未完成申請手續，因勞動契約終止權為形成權，毋庸破產人
    同意，破產人亦不得拒絕抗告人自請退休，破產人以不正當
    條件阻止其退休條件成就，應視為其申請業經核准，本案一
    審判決認抗告人均未完成申請手續而不適用優退辦法，又認
    莊秀琴逾2500元部分之交通津貼不得計入平均工資，而為抗
    告人部分敗訴之判決，自有不當，另林裕迪之中斷津貼及夜
    點費平均每月775元亦應計入平均工資。原法院竟於109年5
    月26日以難以認定系爭債權存在及其數額為由，裁定剔除系
    爭債權（下稱原裁定），自有違誤，為此提起抗告，請求廢
    棄原裁定。
二、按對於破產債權之加入或其數額有異議者，應於第一次債權
    人會議終結前提出之，但其異議之原因知悉在後者，不在此
    限，破產法第125條第1項定有明文。法院依破產法第125條
    第2項規定，對於破產債權之加入或其數額有異議所為之裁
    定，僅須就債權人提出之文件為形式上之審查，如依形式審
    查之結果，足以明瞭有債權存在時，即應准許該債權加入破
    產債權。在破產程序中該債權是否可以加入，及其數額若干
    ，專以該裁定為準。至當事人對實體上有爭執者，應另行起
    訴請求確認，在訴訟中並得依同法第144條之規定以謀救濟
    （最高法院56年台抗字第58號判例、最高法院103年度台抗
    字第426號裁定意旨參照）。
三、經查：
㈠、破產人於107年6月29日經系爭破產裁定宣告破產，選任相對人為破產管理人，申報債權期間為自原裁定日起至107年9月28日止，第一次債權人會議日期定於107年10月12日，抗告人均於107年8月27日申報系爭債權，經相對人列入破產債權表（債權編號分別為C043、C044），嗣相對人於107年10月9日提出異議，請求剔除系爭債權，經原裁定予以全部剔除等各情，有系爭破產裁定、民事異議狀、第一次債權人會議、破產債權申報表（原法院第3-28、77、95頁）可參。又依抗告人所提本案一審判決內容觀之（原法院卷第79-87頁），破產人就其訂有優退辦法，及抗告人之任職、離職、工作年資、退休金之計算基數，領有交通津貼、業務津貼等事項均未爭執，該判決並就抗告人之交通津貼、業務費用應否計入平均工資等爭執，為實質調查審認：交通津貼、業務獎金均為經常性給付，屬工資之範疇，應納入平均工資之計算基礎，據此計算破產人應給付之退休金及資遣費差額，判命破產人各給付莊秀琴、林裕迪系爭債權中之62萬0825元（即將莊秀琴主張交通津貼5000元之1/2即2500元，及業務獎金2萬2500元，計入平均薪資，按舊制基數24.833計算）、6萬1022元（即將交通津貼2525元計入平均薪資，按舊制基數24.167計算）本息（原法院卷第102-105頁），依此形式審查，已足以明瞭莊秀琴對破產人有本金62萬0825元，暨自106年1月21日起至破產宣告前一日即107年6月28日止按年息5％計算之利息4萬5281元，合計67萬6106元之債權存在，及林裕迪對破產人有本金6萬1022元，暨自106年1月21日起至破產宣告前一日即107年6月28日止按年息5％計算之利息4380元，合計6萬5402元之債權存在（下合稱已判准之債權），自應准許此部分債權加入破產債權。嗣臺灣高等法院高雄分院107年度勞上字第13號判決雖廢棄本案一審判決關於命破產人給付部分，駁回抗告人之請求，惟其理由略為：破產人於訴訟繫屬中經系爭破產裁定宣告破產，系爭債權均成立於破產宣告之前，屬非別除權之破產債權，非依破產程序不得行使，抗告人提起訴訟請求破產人為給付，無權利保護必要等語（原法院卷第313、315頁），並未就系爭債權存否及數額為實質審認，亦非否認已判准之債權存在，依形式審查，不足以動搖本案一審判決認定此部分債權存在之事實，相對人以此為由，異議主張此部分債權未經判決確定，應予剔除云云，自不足採。況抗告人既就已判准之債權提出訴訟請求，並經本案一審判決認定此部分債權存在，尚不論該案迄今仍未審認該部分債權不存在而駁回抗告人之請求確定，且抗告人亦無從再就破產法院對其所為不利裁定之結果，另重新提起訴訟確認。是原法院徒以已判准之債權存否係屬實體爭執為由，逕將抗告人之此部分債權剔除，亦有失衡平之理。
㈡、至系爭債權除上開已判准之債權以外部分，固經本案一審判決認抗告人不得請求而予駁回，惟抗告人既已提起上訴，且未經二審法院實質審認此部分債權存否，本院仍應依形式審查，就抗告人提出之文件審認是否足以明瞭此部分債權存在。茲查：
　⒈依抗告人所提優退辦法第5條規定：申請優退之員工應填具員工優惠退休申請表，於受理期限（即106年1月31日）內送達人事單位進行初審，確認符合申請資格後轉呈執行長、董事長核准，始得辦理優退〈本院卷（指本院109年度破抗字第46號卷）第45頁〉，惟觀諸抗告人所提優惠退休申請表僅有單位主管之簽名，既未記載其是否符合申請資格，「人事承辦人」、「人事主管」、「執行長」、「董事長」等欄位復均空白〈本院卷（均指109年度破抗字第46號卷）第275、277頁〉，形式上無從認定抗告人已完成優退申請手續，而得依優退辦法計算退休金。
　⒉又莊秀琴主張每月交通津貼之數額為5000元，應全數計入其平均工資等語，雖提出105年5月至11月員工薪資單、存摺明細、支出申請單、統一發票或收據等憑證為佐（本院卷第53-65、69-75、81-105頁）。惟上開員工薪資單並未列載交通津貼一項，無從判定交通津貼之金額；而依支出申請單所載申請日期及請領月份觀之，莊秀琴於每月初申請前月之交通津貼，除11月申請4382元外，其餘各月均申請5000元，破產人亦依其申請之金額為給付（莊秀琴於其存摺明細註記破產人給付交通津貼之月份與申請單不符，應屬誤載），然莊秀琴與破產人於本案一審審理時均不爭執莊秀琴之交通津貼係補貼以機動車輛跨縣市推廣業務支出及其上下班之交通費（見原法院卷第67頁判決理由），後者固可認屬經常性工資，然前者屬因業務支出費用之返還，形式上難認屬工資之性質，即不應列入平均工資計算。而依莊秀琴所提資料無法認定業務墊款與上下班交通費之數額或比例，併參酌本案訴訟之其餘原告，每日領取交通津貼最高為2625元，最低為2175元（見原法院卷第68-69頁判決理由）之情，及本案一審判決按其每月領取之交通津貼半數即2500元，作為上下班交通費之數額，核屬適當，堪可採為計入平均工資之數額，是其主張應將本案一審判決否准之2500元，再計入平均工資計算退休金或資遣費，故本案一審判決未判准之133萬3663元（200萬9769元-67萬6106元）部分，亦應加入破產債權云云，難謂有據。
　⒊再林裕迪主張應將中斷津貼及夜點費計入平均工資，並提出薪資明細對照表、員工薪資清單、存摺明細、破產人給付費用明細表為佐（本院卷第108-125頁）。查依上開存摺明細之內容，固可認林裕迪自105年7月至12月期間按月領取3450元、3600元、3000元、3450元、3900、2400元，惟林裕迪所提薪資明細對照表為其自行製作，而上開員工薪資清單並無中斷津貼及夜點費之項目，破產人給付費用明細表亦無中斷津貼一項，且夜點費欄下方復未記載林裕迪曾支領夜點費，則就林裕迪所提資料依形式審查，仍不足明瞭林裕迪曾受領中斷津貼及夜點費，是其主張應將中斷津貼及夜點費計入平均工資，按此計算退休金或資遣費，故本案一審判決未判准之76萬2921元（82萬8323元-6萬5402元）部分，亦應加入破產債權云云，自難准許。
四、綜上所述，抗告人莊秀琴、林裕迪主張對破產人有67萬6106元、6萬5402元之債權存在，核屬有據，應准列入破產債權，逾此範圍，即不應列入。原裁定剔除上開應准列入破產債權部分，自有未洽，抗告意旨指摘原裁定此部分不當，為有理由，爰就此部分予廢棄，並駁回相對人在原法院之異議。至上開不應列入破產債權部分，原裁定予以剔除，理由雖與本院不同，惟結論並無二致，仍應予維持，抗告意旨指摘原裁定此部分不當，為無理由，應予駁回。
五、據上論結，本件抗告為一部有理由，一部無理由，爰裁定如主文。
中　　華　　民　　國　 109　　年　　12 　 月　　28  　日
                    民事第十三庭
                        審判長法  官  邱景芬
                              法  官  柯雅惠
                              法  官  邱蓮華
正本係照原本作成。
不得再抗告。
中　　華　　民　　國　　109 　年　　12　　月　　29　　日

　　　　　　　　　　　　　  　書記官  蘇意絜